臺灣高等法院刑事判決
110年度上訴字第2251號
上  訴  人  
即  被  告  簡上富




選任辯護人  蔡聯欣律師
上列上訴人即被告因重傷害等案件，不服臺灣臺北地方法院109
年度訴字第192號，中華民國110年5月25日第一審判決（追加起
訴案號：臺灣臺北地方檢察署108年度偵字第20788號、第22734
號），提起上訴，本院判決如下：
    主  文
上訴駁回。
    事  實
一、乙○○與陳奕森前因經營公司生有財務糾紛，詎乙○○為向陳奕
    森索討款項，於民國108年8月13日下午4時30分許，前往臺
    北市中山區龍江路76巷（完整地址詳卷）陳奕森居處公寓樓
    下之大門口，趁陳奕森之配偶甲○○○外出而開啟大門之際，
    未得甲○○○之同意，強行進入大門，兩人因而發生口角衝突
    （所涉侵入住宅附連圍繞土地及強制罪部分均經撤回上訴而
    確定），乙○○知悉眼睛為人體重要且脆弱部位，如以手指朝
    他人眼睛攻擊，可能導致視能毀敗或嚴重減損，竟基於重傷
    害之犯意，以雙手大拇指戳甲○○○雙眼，致其雙側性眼球及
    眼眶組織挫傷及破裂、伴有眼內組織脫出或損失、左側第六
    對腦神經麻痺，造成左眼眼球運動障礙，嚴重減損雙眼視能
    之重傷害。嗣乙○○在偵查犯罪職權之公務員發覺其前揭犯行
    前，於同日下午4時40分許，主動前往臺北市政府警察局中
    山分局長安東路派出所坦承犯行而自願接受裁判。
二、案經乙○○自首及陳奕森、甲○○○訴由臺北市政府警察局中山
    分局報告臺灣臺北地方檢察署檢察官偵查後追加起訴。
    理  由
壹、證據能力部分：
    檢察官及上訴人即被告乙○○（下稱被告）對於原審作為得心
    證依據之被告以外之人於審判外陳述，均全部同意作為證據
    ，原審審酌各項證據作成時之狀況，認為並無不可信或不適
    當之情事，依刑事訴訟法第159條之5第1項規定，均有證據
    能力。至其餘非供述證據，原審查無有何違反法定程序取得
    之情形，應認俱有證據能力。
貳、實體部分：
一、訊據被告固坦承於上揭時、地因一時氣憤而以雙手大拇指戳入甲○○○雙眼之事實，惟否認有何重傷害犯行，辯稱：我當時沒想那麼多，我以雙手拇指用力從告訴人正面眼睛下面按進去她雙眼，一看到眼睛滲出一點血絲及不明液體後，就縮手等語。辯護人為其辯護稱：被告是出於傷害而非重傷害之故意，又告訴人於受傷後，仍可在夜間外出倒垃圾，則其所受傷害是否達重傷害之程度顯有疑義等語。經查：
  ㈠被告因與陳奕森間有金錢糾紛，於108年8月13日下午4時30分許，前往告訴人陳奕森、甲○○○夫妻居處之公寓，在該處1樓大門內庭院裡遭正欲出門之甲○○○阻攔，2人遂發生爭執，被告於過程中以雙手拇指戳入甲○○○雙眼，致甲○○○受有雙側性眼球及眼眶組織挫傷及破裂、伴有眼內組織脫出或損失之傷害等情，業經被告迭於警詢、偵查、原審及本院準備程序及審理時均坦承不諱（偵卷第19至21、84、137至138頁，原審卷一第65頁，原審卷二第65至66、204至207頁，本院卷第90、311頁），核與證人甲○○○於偵查及原審審理時之證述內容相符（偵卷第118頁，原審卷二第182至195頁），並有馬偕紀念醫院病歷、臺大醫院病歷、長庚醫院病歷、馬偕醫院108年8月13日診斷證明書各1份、現場監視器畫面翻拍照片2張、案發現場照片5張及被害人傷勢照片3張可佐（偵卷第67至74、79、81頁，原審卷一第129至232、237至275頁），此部分事實，首堪認定。
　㈡被害人所受傷勢已達嚴重減損一目視能之重傷害程度：
　  ⒈按稱重傷者，謂下列傷害：一、毀敗或嚴重減損一目或二
      目之視能。二、毀敗或嚴重減損一耳或二耳之聽能。三、
      毀敗或嚴重減損語能、味能或嗅能。四、毀敗或嚴重減損
      一肢以上之機能。五、毀敗或嚴重減損生殖之機能。六、
      其他於身體或健康，有重大不治或難治之傷害，刑法第10
      條第4項定有明文。
　  ⒉查甲○○○因本案事故受有雙側性眼球及眼眶組織挫傷及破裂
      、伴有眼內組織脫出或損失等傷害，經治療後主要傷害在
      左眼之眼外肌斷裂，屬永久性、無法恢復之傷害，眼球以
      後無法正常轉動，容易有複視、頭暈、頭痛之問題存在等
      情，有馬偕醫院診斷證明書及同院108年9月20日馬院醫眼
      字第1080005493號函各1份可證（偵卷第81、141頁），經
      轉送長庚醫院治療，該院認為甲○○○因左側眼球及眼眶組
      織鈍傷引起第三、第六對腦神經麻痺、瞳孔放大、左眼視
      力不良，於108年10月4日回診追蹤後研判左眼遺有眼球轉
      動困難造成嚴重複視，右眼矯正視力0.6、左眼矯正視力0
      .06等情，有長庚醫院108年12月30日長庚院林字第108125
      1682號函1份可憑（108年度審訴字第1130號卷，下稱審訴
      卷，第79頁）。
　　⒊就上揭「眼球轉動困難造成嚴重複視」之傷害結果，經原
      審函詢臺大醫院覆以：甲○○○主要傷勢為左眼眼球運動障
      礙，導因於左側第六對腦神經麻痺，使其兩眼運動協調出
      現問題，病人會有複視狀況，影響其日常生活；而所謂複
      視係指病人觀看1個物體會看到2個影像，其左眼眼球運動
      障礙明顯，2個影像差距大，複視情況嚴重，將造成病人
      容易頭暈、不舒服，並喪失立體感、距離感難以拿捏，對
      其視能有明顯影響，也影響其日常生活功能，包含上下樓
      梯、拿取物品、生活起居，若遮住1隻眼睛可讓複視消失
      ，但立體感依然會受影響，且失去其中1眼視能，眼球運
      動障礙不會直接影響單眼視野，但複視情況會使其雖看得
      到物體但有重影，影響其視能，而其於109年10月27日回
      診之雙眼最佳矯正視力為0.3；再甲○○○所受第六對腦神經
      麻痺導致左側眼球運動障礙之傷害，因距離創傷時間已超
      過6個月，左側第六對腦神經麻痺仍未恢復，判斷其左眼
      眼球運動障礙應無法恢復至未受傷前之狀況，且該傷害依
      現今醫療水準無法治癒，透過手術雖可以減少斜視角度，
      使其看正前方時複視雙影差距變小，但左眼往左側看之眼
      球運動障礙依舊，無法恢復至未受傷前之情況等情，有臺
      大醫院109年7月8日校附醫秘字第1090904309號及同院109
      年12月10日校附醫秘字第1090907479號函暨分別所附受理
      院外機關鑑定/查詢案件回復意見表各1份可稽（原審卷一
      第277至279頁，原審卷二第91至93頁）。
　　⒋再經本院就甲○○○左、右眼單獨之視能、雙點之視能情況函
      詢臺大醫院結果，覆稱：依據110年1月19日眼科門診回診
      紀錄，病人之右眼及左眼最佳矯正視力皆為0.3，且於109
      年2月20日眼科所做光學同調斷層掃描顯示其雙眼視神經
      和視網膜構造並無明顯受損，病人之右眼和左眼單獨之視
      能並無嚴重減損。然其病況為左眼眼球運動障礙，推測導
      因於左側第六對腦神經麻痺無法回復，造成其雙眼複視，
      正面視亦發生複視，影響其日常生活功能對其雙眼之視能
      有明顯影響，並屬於勞保失能種類中的眼球運動失能等情
      ，有臺大醫院110年9月16日受理院外機關鑑定/查詢案件
      回復意見表1份可參（本院卷第225頁）。　　
　　⒌則觀諸前開診斷證明書及函文內容，併參以甲○○○於原審審
      理時指訴：我現在雙眼模糊不清，看東西要靠很近，但雙
      眼影像也是模糊的，眼睛會一直流淚等語（原審卷二第18
      6、212頁），及其於本院審理時所陳：就兩隻眼睛都無法
      正常的看，只有靠右眼在看，慢慢的走，生活起居如果不
      靠右眼的話，那要怎麼辦等語（本院卷第314頁），可知
      甲○○○因左側第六對腦神經麻痺致左眼眼球運動障礙，導
      致嚴重複視，結果已使其生活顯著受影響，且該傷害依現
      今醫療水準及技術，已無回復可能性，足認甲○○○左眼所
      受傷勢已達刑法第10條第4項第1款所稱「嚴重減損」雙眼
      視能之重傷害程度。
　  ⒍辯護人固以甲○○○之雙眼矯正視力仍有0.3，還能於夜晚外
      出倒垃圾等行為，顯見生活起居並未受影響，並持臺灣高
      等法院臺中分院103年度交上易字第101號判決意旨，辯以
      被害人單眼運動障礙及複視仍未達重傷害程度云云。惟不
      同案件間，犯罪行為人之行為態樣、被害人所受傷勢、疾
      病預後及客觀環境背景等條件差異甚大，非可任意比附援
      引。本案甲○○○之複視結果，導因於其左側第六對腦神經
      麻痺引發明顯之左側眼球運動障礙，雙眼矯正後各目視力
      僅剩0.3，而雙眼產生重影之結果，已嚴重影響其日常生
      活功能，且無法恢復等節，已如前述，實與辯護人所引案
      件被害人所受傷害及對日常生活之影響程度有別。況是否
      達到「視能毀敗或嚴重減損」程度之判斷，亦不應自被害
      人之主觀條件抽離而獨立認定。而甲○○○於案發時已高齡7
      4歲，自非身體健壯、復原能力良好者，其因本案所受傷
      勢使視覺喪失立體感、難以拿捏距離，容易頭暈、不舒服
      ，上下樓梯、拿取物品及日常起居均受較常人更顯著之影
      響，若需遮住1隻眼睛方能使複視消失，則已近乎喪失1眼
      視能，遑論左側眼球運動障礙無法以手術改善而恢復致未
      受傷前之情況。故雖甲○○○之雙眼最佳矯正視力仍有0.3，
      難謂完全喪失視能，然參酌前述傷害對其日常起居之嚴重
      影響及74歲高齡接受手術對於其身心造成之負擔，堪認其
      因左眼受損導致雙眼視能嚴重減損，所受傷勢已達重傷害
      程度無訛，尚非僅因甲○○○能靠單眼視能為簡易之起居出
      入遽認認其視能未有嚴重減損，視辯護人前揭所辯尚難憑
      採。
　㈢被告確有重傷害之犯意：
　  ⒈次按刑法第278條第1項之重傷害罪，須行為人於加害時即
      有使被害人受重傷害之犯意，始得成立；刑法上犯意之存
      否，係隱藏於行為人內部之主觀意思，而被害人之傷痕多
      寡、受傷部位是否致命、傷勢程度、加害人下手情形、使
      用兇器，乃至於雙方是否相識、有無宿怨等情，雖不能執
      為區別普通傷害、重傷害乃至於殺人犯意之絕對標準，仍
      非不得盱衡審酌事發當時情況，觀其行為動機，視其下手
      情形、用力輕重、刺傷部位，佐以所執兇器、致傷結果、
      與被害人之關係暨行為後之情狀等予以綜合觀察論斷。
　  ⒉查被告以雙手拇指從甲○○○正面眼鏡下緣伸入，戳進甲○○○
      左右眼，造成傷勢已達重傷害程度一節，業經認定如前。
      衡諸一般生活經驗可知眼睛屬人體最脆弱之器官之一，平
      時單以手部搓揉即會輕易使眼結膜下出血，若以手指或其
      他尖銳物品戳刺，更會造成眼部組織破損、神經及肌腱斷
      裂而使人失明，縱令經過治療，仍可能遺留視能毀敗、甚
      至無法平衡而喪失自由行動能力等永久無法回復之傷害，
      被告既為具通常智識之成年人且有相當生活經驗，當無不
      知近距離以手指攻擊他人眼睛對人體可造成嚴重傷害之理
      。併參酌被告於原審審理時自承與陳奕森間積怨已久，案
      發時為找陳奕森理論而遭甲○○○阻擋，一時氣憤而攻擊甲○
      ○○等語（原審卷二第206至207頁），及甲○○○亦於原審審
      理時證述：被告自99年間即與陳奕森有投資糾紛，時常騷
      擾我和陳奕森，要來找我們要錢等語（原審卷二第187頁
      ），足徵被告確係出於宿怨及欲報復告訴人夫妻之動機而
      實施本案犯行。被告雖復辯稱乃因一時氣憤失去理智，為
      堵其嘴而誤傷其眼云云（偵卷第20、138頁；原審卷二第2
      06至207頁），惟以被告自陳案發時，其係自甲○○○正面眼
      鏡下緣，將雙手拇指伸進並戳入甲○○○之眼眶內等語明確
      （本院卷第312頁），致其受有包含眼眶及眼球之嚴重傷
      勢，顯非瞬間誤傷所致，是其所辯自屬無稽。衡以被告之
      加害情形、下手方式、攻擊部位、行為動機及被害人傷勢
      等一切情狀，應認被告於案發時確有重傷害之故意，縱因
      其犯後主動通知警方到場，構成自首（詳下述），亦無礙
      於其對本案有重傷害故意之認定。
　  ⒊至於甲○○○於偵查中證稱：被告當時把我推倒，當我趴在地
      上臉朝下時，被告從我背後伸手到面前挖我的眼睛，我眼
      睛很痛、一直流血等語（偵卷第118、188頁），並於於原
      審補充道：他是用雙手食指繞著眼眶旋轉的方式挖我眼睛
      ，右眼大概被挖了5、6次，左眼挖更久等語明確（原審卷
      二第183至184、191至192頁），然經本院調閱案發時消防
      救護紀錄，以及函詢甲○○○急診時傷勢結果，其除眼睛之
      傷害外，別無四肢或身體其他部分檢傷之紀錄一情，有臺
      北市政府消防局110年9月7日北市消護字第1103037440號
      函附臺北市政府消防局救護紀錄表、馬偕紀念醫院110年9
      月14日馬院醫急字第1100005658號函各1份在卷可佐（本
      院卷第199、201、203頁），難認其有何遭被告推倒在地
      之情況。況從被害人背後伸手至其正面攻擊之方式，不惟
      無從輕易辨識受擊部位，且果有以手指戳進被害人雙眼後
      ，猶在其眼框裡旋轉數圈者，衡情，甲○○○當無僅受有單
      眼視神經受損無法回復之傷害，是甲○○○此部分所述，難
      認與常理相符，應以被告所述係從甲○○○正面戳眼攻擊一
      節可以採信。
　㈣辯護人雖聲請將本案送請醫事鑑定，以確定甲○○○是否受有重
    傷害，並聲請勘驗甲○○○於110年6月18日、7月17日晚間獨自
    外出倒垃圾影像光碟，以證明甲○○○日常生活正常並無因本
    案傷害導致視能嚴重減損之重傷害情形。惟被告之攻擊行為
    導致被害人發生上述重傷害結果，業經原審及本院調閱被害
    人病歷資料及函詢相關醫院後，足以認定判斷，別無再送鑑
    定及勘驗上開光碟之必要，附此敘明。
　㈤綜上，本案被告所為重傷害犯行，事證明確，已堪認定，應
    依法論科。
二、論罪：
  ㈠核被告所為，係犯刑法第278條第1項之重傷害罪。公訴意旨
    認被告所為，係犯刑法第277條第1項之傷害罪，容有未洽，
    惟追加起訴之基本社會事實與本案判決事實既屬同一，本院
    於準備程序及審理時亦當庭告知該罪名及事實供被告答辯，
    且將被告所為係構成傷害抑或重傷害罪之問題列為爭點，經
    檢察官、被告及辯護人進行事實及法律辯論，已充分保障被
    告訴訟上攻擊防禦權，本院自得依刑事訴訟法第300條變更
    起訴法條併予審理，特予說明。
　㈡至追加起訴書固記載以上被告所犯重傷害以及原審判決確定
    之強制罪部分具有想像競合犯之一罪關係，辯護人則稱無故
    侵入住宅附連圍繞土地、強制罪均為傷害行為之一部或有吸
    收關係等語（原審卷二第212頁）。惟被告係先進入告訴人
    夫妻居處大門，因執意要找陳奕森而阻擋甲○○○外出，見甲○
    ○○堅持要其離開，遂出於一時氣憤而以手指戳入對方雙眼等
    情，業經原審就強制部分認定確定，本院並就重傷害部分認
    定如前，足謂被告係因未能見到陳奕森且與甲○○○起口角，
    始萌生重傷害之犯意，而非於妨害甲○○○行使自由通行權利
    之際即同具有重傷害之犯意，是所犯此揭2罪，顯然犯意各
    別、行為互殊，自應予分論併罰，併此敘明。
  ㈢刑之加重與減輕事由：
　  ⒈被告前於104年間因傷害案件，經臺灣臺北地方法院以104
      年度審易字第2949號判決判處有期徒刑2月，被告上訴後
      經本院以105年度上易字第545號判決駁回上訴確定，嗣於
      106年1月26日易科罰金執行完畢，有本院被告前案紀錄表
      可憑，其於徒刑執行完畢後，5年以內故意再犯本案有期
      徒刑以上之罪，為累犯；參酌其於前案執行完畢後，竟再
      為同樣類型之本案犯罪，前案為普通傷害罪，本案則為重
      傷害罪，所侵害法益更趨嚴重，顯見具有特別惡性，依司
      法院釋字第775號解釋意旨，被告自我克制能力及對刑罰
      反應力顯均薄弱，本院認適用刑法第47條第1項累犯加重
      之規定並無罪刑不相當之情事，依刑法第47條第1項規定
      ，加重其刑。
　  ⒉又被告於108年8月13日下午4時37分許離開現場後，旋於同
      日下午4時40分許主動前往臺北市政府警察局中山分局長
      安東路派出所報案，期間該派出所並未接獲110派案系統
      通報或民眾報案有人受傷一情，有該派出所陳報單及臺北
      市政府警察局中山分局108年9月18日北市警中分刑字第10
      83045050號函及警員賴奕廷108年9月10日職務報告各1份
      可考（偵卷第11、145頁），是被告於其重傷害犯行尚未
      經有偵查犯罪職權之公務員發覺時，即主動供承其傷害甲
      ○○○之犯行而自願接受裁判（偵卷17至27頁），其固始終
      否認本案有重傷害之主觀犯意及客觀結果，然既已就傷害
      甲○○○之基本事實供承不諱，核與自首規定相符，是就被
      告重傷害犯行部分，依刑法第62條前段規定減輕其刑，並
      依法先加後減之。
叁、駁回上訴之理由：　
    原審以被告犯罪明確，而適用刑法第278條第1項、第62條前
    段規定，並以行為人之責任為基礎，審酌被告與陳奕森因共
    同經營公司業務之事產生嫌隙，竟不思循正常途徑以理性解
    決紛爭，僅因執意要見陳奕森遭攔阻，即以前開手段傷害陳
    亦森之配偶甲○○○之視能，致嚴重減損而無法透過治療痊癒
    ，使甲○○○身心痛苦，且犯後否認犯行，亦未與甲○○○達成和
    解，衡以其犯後態度、犯罪動機、目的、生活狀況、智識程
    度、品行、健康狀況、素行、甲○○○受傷害之回復現況、當
    事人、告訴代理人、辯護人對於量刑之意見等一切情狀，量
    處有期徒刑5年8月。經核原判決認定被告自被害人身後攻擊
    之方式，雖與本院認定有異，然被害人所受之重傷害均由被
    告行為所形成之結果則無二致。又其他認事用法，洵無違誤
    ，量刑及沒收之諭知均屬妥適。被告上訴仍執前詞否認犯罪
    ，經本院逐一論駁同前，是其否認犯行，實不足採，雖原判
    決有上開認事不符之瑕疵，但既不影響判決之結果，被告之
    上訴，仍無理由，應予駁回。
據上論斷，應依刑事訴訟法第368條，判決如主文。
本案經檢察官黃思源提起公訴，檢察官侯千姬到庭執行職務。
中　　華　　民　　國　　111 　年　　1 　　月　　19　　日
                  刑事第十三庭  審判長法　官  洪于智
                                      法　官  黃惠敏
                                      法　官  黃玉婷
以上正本證明與原本無異。
如不服本判決，應於收受送達後20日內向本院提出上訴書狀，其
未敘述上訴之理由者並得於提起上訴後20日內向本院補提理由書
（均須按他造當事人之人數附繕本）「切勿逕送上級法院」。
                                      書記官  傅國軒
中　　華　　民　　國　　111 　年　　1 　　月　　20　　日
附錄：本案論罪科刑法條全文
中華民國刑法第278條
使人受重傷者，處5年以上12年以下有期徒刑。
犯前項之罪因而致人於死者，處無期徒刑或10年以上有期徒刑。
第1項之未遂犯罰之。